最  高  行  政  法  院  裁  定
111年度抗字第36號
抗  告  人  陳貞卉                                      
訴訟代理人  陳冠仁  律師
上列抗告人因與相對人財政部南區國稅局間聲請假扣押事件，對
於中華民國110年12月28日高雄高等行政法院110年度全字第25號
裁定，提起抗告，本院裁定如下︰
　　主  文
抗告駁回。
抗告訴訟費用由抗告人負擔。
　　理  由
一、按抗告法院認抗告為不合法或無理由者，應為駁回抗告之裁
    定。
二、本件原裁定以：
　㈠相對人即債權人主張：債務人即抗告人之配偶蘇豪欽民國105
    年度涉嫌濫用法律形式，藉股權之移轉不當為債務人規避納
    稅義務，涉有納稅者權利保護法第7條第3項租稅規避情事，
    經相對人所屬新化稽徵所核定補徵租稅規避應補繳稅款新臺
    幣（下同）12,893,453元，並依前開應補繳稅款加徵滯納金
    及利息計2,509,415元，繳款書繳納期限均為民國111年1月2
    0日，已合法送達在案。
　㈡惟債務人迄未繳納，亦未提供相當財產擔保，業據相對人提
    出核與所述相符之105年度綜合所得稅核定稅額繳款書、租
    稅規避案件加徵滯納金及應補繳稅款加徵利息繳款書、送達
    證書、欠稅查詢情形表、債務人全國財產稅總歸戶財產查詢
    清單在卷為證。
　㈢故本件債權人對於債務人有15,402,868元之公法上金錢給付
    請求權，得請求其清償之事實，業已釋明，且債務人亦未就
    上開金額提供足額之擔保，債權人為保全其對債務人之公法
    上金錢給付請求權，聲請免供擔保在該範圍內對相對人之財
    產為假扣押，於法核無不合，應予准許。
三、抗告意旨略謂：
　㈠依納稅者權利保護法第15條規定及立法意旨，保全稅捐手段
    之實施，除應符合比例原則外，尚須考量「保全必要性」，
    始得「確保納稅者權利」及「貫徹正當法律程序」。又不論
    是修正前稅捐稽徵法第24條第2項或是修正後同法第24條第1
    項第2款規定，均須符合「有隱匿或移轉財產、逃避稅捐執
    行之跡象者」要件，更加強調對於「保全必要性」之重視，
    以期確保納稅者權利不被過度侵害（參照本院107年度裁字
    第1784號裁定、第824號裁定及第148號裁定）。
  ㈡再者，稅捐稽徵機關聲請假扣押，依據行政訴訟法第297條準
    用民事訴訟法第526條第1項規定，應使法院信其請求及所主
    張假扣押之原因大致為正當，故仍應善盡其釋明責任。是以
    ，除應就納稅義務人「欠繳應納稅捐」之情事具體予以釋明
    外，對於納稅義務人「有隱匿或移轉財產、逃避稅捐執行之
    跡象」，亦須具體予以釋明。本案相對人逕以納稅者權利保
    護法關於租稅規避規定核課稅捐，實對於租稅規避構成要件
    事實之認定有所違誤，就租稅規定事實應負之舉證責任亦有
    欠缺。抗告人不服前開補徵稅款加徵滯納金及利息等核定，
    業已向相對人申請復查，在租稅爭議尚未釐清之前，相對人
    即向法院聲請對抗告人財產實施假扣押，並未充分考量「保
    全必要性」，對於「確保納稅者權利」有所違犯。
　㈢相對人所稱「查調債務人最近109年度綜合所得稅各類所得資
    料清單及全國財產稅總歸戶財產查詢清單所示，顯不足繳納
    本案稅款，為恐有日後不能強制執行或甚難執行之虞」，並
    未釋明抗告人如何「有隱匿或移轉財產、逃避稅捐執行之跡
    象」。有何行為是「隱匿財產」？有何行為是「移轉財產」
    ？或有何行為是「逃避稅捐執行」？
　㈣又前開相對人核定105年度綜合所得稅案件，移轉股權取得價
    款之人為抗告人之配偶蘇豪欽，並非抗告人，當然相關款項
    不在抗告人名下。相對人是否有調查抗告人之配偶蘇豪欽10
    5年移轉股權所取得款項，有無「隱匿或移轉財產逃避執行
    」之事實？徒以抗告人所得財產「顯不足繳納本案稅款」為
    聲請假扣押理由，顯然並未釋明稅捐稽徵法第24條關於聲請
    假扣押之要件。尤以本件「抗告人所得財產顯不足繳納本案
    稅款」與規避稅捐究竟有何關連性？是以，相對人所指陳之
    釋明論述，並不具備釋明程度之要求。故本件應無聲請假扣
    押之必要。
　㈤更何況，相對人於本件命補繳期限為111年1月20日，卻在110
    年即本件繳納期限之前，就先向法院聲請扣押抗告人財產，
    於法未合。且相對人提出抗告人之109年度綜合所得稅各類
    所得清單，距離本件命補繳期限，已然時隔1年多以上，抗
    告人財產必然有所增長變化。故相對人僅提出上揭109年度
    資料，根本無足釋明「抗告人有隱匿或移轉財產逃避執行之
    跡象」。
四、本院查：
  ㈠按「為保全公法上金錢給付之強制執行，得聲請假扣押。」
    「請求及假扣押之原因，應釋明之。」行政訴訟法第293條
    第1項、同法第297條準用民事訴訟法第526條第1項規定甚明
    。次按「納稅義務人有隱匿或移轉財產、逃避稅捐執行之跡
    象者，稅捐稽徵機關得於繳納通知文書送達後，聲請法院就
    其財產實施假扣押，並免提供擔保；其屬納稅義務人已依法
    申報而未繳納稅捐者，稅捐稽徵機關得於法定繳納期間屆滿
    後聲請假扣押。」亦為現行(110年12月17日修正公布實施)
    之稅捐稽徵法第24條第1項第2款所明定。考其修正意旨，係
    「對於妨害稅捐執行之欠稅案件，稅捐稽徵機關聲請假扣押
    時點由『欠繳應納稅捐』修正為『法定繳納期間屆滿』(自繳案
    件)或『繳納通知文書送達後』(核定開徵或補徵案件)」。另
    「主管稽徵機關對於逃稅、漏稅案件應補徵之稅款，經核定
    稅額送達繳納通知後，如發現納稅義務人有隱匿或移轉財產
    逃避執行之跡象者，得敘明事實，聲請法院假扣押，並免提
    擔保。但納稅義務人已提供相當財產保證，或覓具殷實商保
    者，應即聲請撤銷或免為假扣押。」為所得稅法第110條之1
    所明定。是以稽徵機關依前規定聲請假扣押者，應就納稅義
    務人「有應補徵之稅款，且核定稅額之繳納通知書已經合法
    送達」(債權存在)一事予以積極證明，同時對「有逃避稅捐
    執行跡象」等保全必要性事實予以釋明；而依行政訴訟法第
    176條準用民事訴訟法第284條規定，釋明事實上之主張者，
    當事人以提出能即時調查之證據，使法院就其事實之存否，
    得到「大致為正當」之心證即足。
  ㈡次按「自中華民國103年1月1日起，納稅義務人、配偶及合於
    第17條規定得申報減除扶養親屬免稅額之受扶養親屬，有第
    14條第1項各類所得者，除納稅義務人與配偶分居，得各自
    依本法規定辦理結算申報及計算稅額外，應由納稅義務人合
    併申報及計算稅額。納稅義務人主體一經選定，得於該申報
    年度結算申報期間屆滿之次日起算6個月內申請變更。」104
    年1月21日修正之所得稅法第15條第1項著有規定；依其立法
    理由記載：「……司法院釋字第696號解釋……係針對夫妻非薪
    資所得合併計算稅額，較之單獨計算稅額，增加其稅負部分
    之規定宣告違憲，並未質疑家戶單位制……為兼顧租稅效率、
    租稅公平及簡政便民等面向，經考量稅制及稅政變動幅度最
    小、稅收衝擊較小等因素，我國綜合所得稅課稅單位制度，
    仍宜維持以家戶為課稅單位。……」可知，我國綜合所得稅係
    以家戶為課稅單位，乃由夫妻自行選定以其中一方為名義上
    之納稅義務人而合併申報。從而就綜合所得稅之稅捐債務，
    夫妻即各債務人原則上皆負有清償全部稅捐債務之義務，具
    連帶債務之特徵，故非出名報繳之稅捐主體，其自身亦為經
    報繳所得稅債務之連帶債務人，因此於綜合所得稅之逃、漏
    稅案件，所得稅法第110條之1所稱之「納稅義務人」，自非
    僅限於出名報繳之夫或妻，尚包括未出名之另一方，何況本
    案中是以抗告人具名申報其與配偶蘇豪欽2人之105年度個人
    綜合所得稅(見原審卷第19頁所附之核定稅額繳款書所戴)。
    則抗告意旨主張前開相對人核定105年度綜合所得稅案件，
    移轉股權取得價款之人為抗告人之配偶蘇豪欽，並非抗告人
    ，相對人徒以抗告人所得財產「顯不足繳納本案稅款」為聲
    請假扣押理由，顯然並未釋明稅捐稽徵法第24條關於聲請假
    扣押之要件云云，自不足採。
  ㈢本件相對人對抗告人既有前述公法上金錢給付債權，且核定
    稅額之繳納通知書已經合法送達，而抗告人復未對「依法本
    應於106年5月31日自動繳納」之前開稅款，在提起行政爭訟
    過程中，先行提供相當保證，以確保未履行稅捐債權之實現
    ，顯見相對人已對抗告人有「逃避稅捐執行跡象」，予以釋
    明。是以相對人為確保稅捐之稽徵，避免債務人趁機隱匿財
    產，就抗告人未依法申報而短漏之稅捐，聲請假扣押，尚難
    謂無必要。再相對人固於命抗告人限期繳納期限111年1月20
    日前之110年12月28日聲請法院為假扣押，惟依前說明，相
    對人聲請假扣押並不以在限期繳納期限屆至後始得為之(只
    需有核定稅額繳納通知書之合法送達)，何況該筆稅款依(所
    得稅)實體法之規定，本應於106年5月31日即行繳納。從而
    ，抗告人以相對人於本件命補繳期限為111年1月20日，卻在
    110年即本件繳納期限之前，就先向法院聲請扣押抗告人財
    產，於法未合云云，即無理由。另相對人釋明「抗告人有逃
    避稅捐執行之跡象」一節，係以相對人聲請時之客觀事實為
    據，相對人110年12月28日聲請原審法院為假扣押時，所提
    抗告人最近109年度綜合所得稅各類所得資料清單及全國財
    產稅總歸戶財產查詢清單，已屬最新之資料，况抗告人復無
    法提出相當財產為保證。從而原裁定依相對人所提之資料，
    於抗告人應繳納稅捐及罰鍰之公法上金錢債權範圍內，准相
    對人對於抗告人之財產為假扣押，併酌定相當之擔保金准抗
    告人免為或撤銷假扣押，即無不合。觀諸抗告意旨無非執其
    主觀歧異之見解，就原裁定論駁之理由再為爭執，其抗告難
    認有理由，應予駁回。
五、據上論結，本件抗告為無理由。依行政訴訟法第104條、民
    事訴訟法第95條、第78條，裁定如主文。
中　　華　　民　　國　　111　 年　   2　  月　  17    日
                    最高行政法院第三庭
                        審判長法官　帥  嘉  寶  
                              法官　林  玫  君 
                              法官　李  玉  卿
　　　　　　　　　　　　　　　法官  洪  慕  芳
　                            法官　鄭  小  康
　　　　　　　　　　　　　　　 
以  上  正  本  證  明  與  原  本  無  異
中　　華　　民　　國　　111　 年　   2　  月　  18    日
                              書記官　徐  子  嵐